【裁判字號】    99,訴,396
【裁判日期】    991229
【裁判案由】    拆屋還地
【裁判全文】
臺灣高雄地方法院民事判決               99年度訴字第396號
原      告
即反訴被告  譚發祥
訴訟代理人  陳吳妙惠
被      告
即反訴原告  陳吳嘉鳳
訴訟代理人  孫嘉男律師
            林燕慶
上列當事人間請求拆屋還地事件，本院於民國99年12月15日言詞
辯論終結，判決如下：
  主  文
原告之訴及假執行之聲請均駁回。
訴訟費用由原告負擔。
反訴被告應將坐落高雄市○○區○○段五八九號地號土地（重測
前為苓雅區○○○段一０七之九八地號，權利範圍全部），於民
國六十六年三月三十日經高雄市政府地政處新興地政事務所以贈
與為原因之所有權移轉登記予以塗銷。
反訴訴訟費用由反訴被告負擔。
  事實及理由
壹、程序部分
一、按訴狀送達後，原告不得將原訴變更或追加他訴，但請求之
    基礎事實同一者，擴張或減縮應受判決事項之聲明者，均不
    在此限，民事訴訟法第255 條第1 項第2 、3 款定有明文。
    本件原告起訴時，係依民法第767 條、第179 條之規定請求
    被告拆屋還地，及「被告應給付新臺幣（下同）472,208 元
    及自起訴狀繕本送達被告翌日起至清償日止按週年利率5%計
    算之利息，並自民國99年1 月1 日起至返還上開土地之日止
    ，按月給付原告7,870 元」。嗣於99年5 月28日以書狀將上
    開第2 項聲明縮減為「被告應給付447, 172元及自起訴狀繕
    本送達被告翌日起至清償日止按週年利率5%計算之利息，並
    自民國99年1 月1 日起至返還上開土地之日止，按月給付原
    告7,452 元」，並依租賃之法律關係，追加備位聲明為「被
    告應給付447,172 元及自起訴狀繕本送達被告翌日起至清償
    日止按週年利率5%計算之利息，並自民國99年1 月1 日起至
    返還上開土地之日止，按月給付原告7,452 元」一情，經核
    前者應屬減縮應受判決事項之聲明，後者追加請求之基礎事
    實與原起訴者，於社會事實具有同一性，於法均無不合，應
    予准許，合先敘明。
二、按被告於言詞辯論終結前，得在本訴繫屬之法院，對於原告
    及就訴訟標的必須合一確定之人提起反訴，民事訴訟法第25
    9 條定有明文。又依同法第260 條反面解釋，反訴之標的非
    屬他院管轄，並與本訴之標的或防禦方法有牽連，得與本訴
    行同種訴訟程序者，當事人無意圖延滯訴訟者，即得提起反
    訴。經查，本件被告即反訴原告陳吳嘉鳳（下稱陳吳嘉鳳）
    於言詞辯論終結前，對原告即反訴被告譚發祥（下稱譚發祥
    ）提起反訴，參以反訴訴訟標的與譚發祥於本訴主張之返還
    所有物請求權，陳吳嘉鳳之防禦方法均有牽連，又無延滯訴
    訟、專屬他院管轄之情，依法應予准許。
三、按公同共有物之處分及其他之權利行使，依其公同關係所由
    規定之法律或契約得由公同共有人中之一人為之者，固得由
    其人為之，即使此項法律或契約無此規定，得公同共有人全
    體之同意時，自亦得由其中1 人為之，此觀民法第828 條之
    規定自明（最高法院33年上字第5342號判例參照）。查訴外
    人陳吳英夫之繼承人為黃妙齡、陳吳嘉鳳、陳吳嘉貞等3 人
    ，而黃妙齡已於81年11月13日死亡，是陳吳英夫之繼承人為
    陳吳嘉鳳、陳吳嘉貞，陳吳嘉鳳主張系爭土地為陳吳嘉鳳、
    陳吳嘉貞所公同共有，是陳吳嘉鳳得陳吳嘉貞之同意後（見
    本院卷第147 頁），提起本件反訴，參諸前開說明，即具有
    當事人適格，譚發祥抗辯陳吳嘉鳳提起反訴為當事人不適格
    云云，不足採信。
貳、實體部分
一、本訴部分：
（一）原告主張：坐落高雄市○○區○○段589 地號土地（下稱
      系爭土地）為伊所有，陳吳嘉鳳所有之門牌號碼高雄市苓
      雅區○○○路140 巷25弄37號房屋（下稱系爭房屋) ，並
      無占有使用系爭土地之權源，卻占用系爭土地如附圖斜線
      所示部分多年，屢經通知均置之不理。又陳吳嘉鳳無權占
      用系爭土地，每月受有相當於租金之不當得利7,452 元〔
      8,800 （元）X 101 .63 （公尺）X 10％÷12＝7,452 （
      元）〕，即自民國99年1 月1 日回溯5 年，被告已受有不
      法利益447,172 元〔8,800 （元）X 101.63（公尺）X 10
      ％X 5 （年）＝447,172 元〕，爰依民法第767 條、第
      179 條之規定，請求被告拆屋還地、返還不當得利等語。
      先位聲明求為判決：(一)被告應將坐落於系爭土地上之系爭
      房屋拆除，並將占用之土地返還原告。(二)被告應給付原告
      447,172 元，及自本件起訴狀繕本送達被告翌日起至清償
      日止，按年息5%計算之利息，並自民國99年1 月1 日起至
      返還上開土地之日止，按月給付原告7,452 元。
      (三)願供擔保，請准宣告假執行。惟法院若認其先位聲明無
      理由，被告為有權占有，則依租賃法律關係，備位聲明求
      為判決：(一)被告應給付原告447, 172元，及自
      本件起訴狀繕本送達被告翌日起至清償日止，按年息5%
      計算之利息，並自民國99年1 月1 日起至返還上開土地之
      日止，按月給付原告7,452 元。(二)願供擔保，請准宣告假
      執行。
（二）被告則以：系爭土地重測前地號為高雄市苓雅區○○○段
      107-98地號，乃係由同段107-2 地號土地分割而出，原為
      訴外人陳吳英夫即伊之父親所有，陳吳英夫於62年間借用
      尚為幼兒之陳吳嘉鳳名義登載為系爭房屋使用執照之起造
      人，是系爭房屋之所有權應為陳吳英夫所有，陳吳嘉鳳與
      其妹陳吳嘉貞係因繼承方為系爭房屋之所有人，是系爭土
      地、房屋原屬同一人所有，嗣於66年3 月30日方以贈與為
      原因，將系爭土地移轉予譚發祥，故依民法第425 條之1
      之法理，系爭房屋自非無權占用系爭土地。又陳吳英夫於
      65 年3月16日即死亡，系爭土地當應由繼承人繼承取得，
      陳吳英夫縱在生前有將系爭土地贈與原告之約定，惟尚未
      移轉登記前即死亡，其土地所有權尚不因債權契約之約定
      而有所喪失或變更，是66年3 月30日時，以已死亡之陳吳
      英夫為移轉登記行為，應屬違反民法第6 條而無效，又系
      爭土地尚未於繼承人辦妥繼承登記前，亦因違反民法第
      759 條規定而無效，是譚發祥即非系爭土地之所有權人，
      自不得向陳吳嘉鳳主張相當於租金之不當得利或請求給付
      租金等語，資為抗辯。並聲明: (一)原告之訴及假執行之聲
      請均駁回。(二)如受不利判決，願供擔保免為假執行。
二、反訴部分：
（一）反訴原告主張：如陳吳嘉鳳於本訴之上開抗辯所述，譚發
      祥並非系爭土地之所有權人，而陳吳嘉鳳與其妹陳吳嘉貞
      共同繼承系爭土地，方為系爭土地之公同共有人，陳吳嘉
      鳳自得基於所有權妨害除去請求權、侵權行為之回復原狀
      請求權、不當得利返還請求權等語，並聲明如主文第3 項
      所示。
（二）反訴被告則以：譚發祥與陳吳英夫間確有贈與契約存在，
      此有土地登記謄本可證，且贈與本屬諾成、非要式契約，
      故陳吳嘉鳳既身為陳吳英夫之繼承人，則其自有義務將系
      爭土地之所有權移轉登記為譚發祥所有，此亦經陳吳嘉鳳
      在民事反訴狀自認不諱。惟今陳吳嘉鳳卻提起反訴，請求
      譚發祥塗銷系爭土地之所有權移轉登記，又自認塗銷後其
      始有義務將系爭土地所有權移轉登記為譚發祥所有，如此
      將導致陳吳嘉鳳所得利益極少、而譚發祥及國家利益所受
      損失甚大，顯認陳吳嘉鳳係以損害他人為主要目的，屬權
      利之濫用，依法實不應准許該反訴等語，資為抗辯。並聲
      明:駁回反訴原告之訴。
三、兩造不爭執之事項：
（一）系爭土地重測前地號為高雄市苓雅區○○○段107-98地號
      ，譚發祥係以其前手陳吳英夫於63年5 月2 日之「贈與」
      為登記原因，並於66年3 月22日經高雄市新興地政事務所
      以新第（四）字第3071號收件，並於66年3 月30日為移轉
      登記至其名下。
（二）系爭房屋為陳吳嘉鳳所有。
四、本件爭點：
（一）66年3 月30日系爭土地移轉登記所有權予譚發祥之行為是
      否有效？系爭土地之所有人應為何人？陳吳嘉鳳是否得請
      求塗銷系爭土地上開移轉登記？
（二）若系爭土地之所有人為譚發祥，則系爭房屋是否無權占用
      系爭土地？譚發祥是否得向陳吳嘉鳳請求給付租金或相當
      於不當得利之租金？其數額為何？
五、本件得心證之理由：
（一）按不動產物權，依法律行為而取得、設定、喪失及變更，
      非經登記，不生效力，民法第758 條定有明文，是以不動
      產所有權人縱與他人有移轉其所有權之債權契約存在，然
      於依該債權契約辦理所有權移轉登記前，究難謂其所有權
      已因有債權契約之約定即當然喪失或變更（最高法院96年
      度台上字第181 號裁判意旨參照）。經查，系爭土地所有
      人譚發祥之前手為陳吳英夫，登記原因為「贈與」，原因
      發生日期63年5 月2 日，有系爭土地登記簿謄本附卷可稽
      （見本院卷第168 頁），是陳吳英夫與譚發祥間就系爭土
      地縱存有贈與契約，惟其僅為一債權契約，依前開說明，
      於辦理所有權移轉登記前，系爭土地之所有權尚不生得喪
      變更。且人之權利能力，始於出生，終於死亡，陳吳英夫
      於65年3 月16日業已死亡，系爭土地申請移轉登記係於66
      年3 月22日經高雄市新興地政事務所以新第（四）字第
      3071號收件，並於66年3 月30日為移轉登記，是上開物權
      移轉法律行乃發生於陳吳英夫死亡後1 年，係屬無權利能
      力人所為，該物權行為自屬無效。
（二）按以非經登記不得移轉之財產為贈與者，在未為移轉登記
      前，其贈與不生效力，固為修正前民法第407 條所明定（
      該條文業於88年5 月5 日修正刪除）；又按被繼承人生前
      固有將其所有財產為贈與之權，第以非經登記不得移轉之
      不動產為贈與者，如被繼承人與受贈人成立契約後，尚未
      為移轉登記，而被繼承人即已死亡，則被繼承人就該不動
      產仍有所有之權利，並負為移轉登記使受贈人取得所有權
      ，俾贈與發生效力之義務，而被繼承人此項財產上之權利
      義務，於繼承開始時應由繼承人承受，最高法院51年台上
      字第2664號著有判例。查本件贈與契約係發生於63年5 月
      2 日，參諸前開說明，堪認譚發祥與陳吳英夫間雖存有贈
      與契約，惟陳吳英夫死亡後，陳吳英夫之繼承人固僅負有
      移轉登記系爭土地予譚發祥而使贈與發生效力義務，然在
      系爭土地未移轉登記予譚發祥前，陳吳英夫之繼承人仍為
      系爭土地之所有人，故系爭土地於66年3 月30日之移轉登
      記既屬無效，已如前述，是陳吳英夫之繼承人仍為系爭土
      地之所有人，譚發祥依民法第767 條、第179 條，或依租
      賃關係請求陳吳嘉鳳拆屋還地，給付相當於租金之不當得
      利，或相當數額之租金云云，均屬無據。
（三）按所有權人對於妨害其所有權者，得請求除去之，民法第
      767 條中段定有明文；又按民法第148 條第1 項係規定行
      使權利，不得以損害他人為主要目的，若當事人行使權利
      ，雖足使他人喪失利益，而苟非以損害他人為主要目的，
      即不在該條所定範圍之內( 最高法院45年台上字第105 號
      判例參照) 。是陳吳嘉鳳既為系爭土地之公同共有人之一
      ，譚發祥取得系爭土地所有權之物權移轉登記既有前開無
      效原因，陳吳嘉鳳基於上開所有權妨害除去請求權，請求
      譚發祥應將系爭土地，於66年3 月30日經高雄市政府地政
      處新興地政事務所以贈與為原因之所有權移轉登記予以塗
      銷一情，即屬其權利之正當行使，譚發祥辯稱陳吳嘉鳳係
      以損害他人為其主要目的提起本件反訴云云，並未提出任
      何事實或舉證以實其說，自無可採。
（四）又譚發祥於本院言詞辯論程序後，另陳報以：依土地登記
      規則第102 條規定：「土地權利移轉、設定，依法須申報
      土地移轉現值者，於申報土地移轉現值後，如登記義務人
      於申請登記前死亡時，得僅由權利人敘明理由，檢附載有
      義務人死亡記事之戶籍謄本及其他有關之證明文件，單獨
      申請登記。登記權利人死亡時，得由其繼承人為權利人，
      敘明理由提出契約書及其他有關證件會同義務人申請登記
      。前二項規定於土地權利移轉、設定或權利內容變更，依
      法無須申報土地移轉現值，經訂立書面契約，依法公證或
      申報契稅、贈與稅者，準用之。」故系爭土地於陳吳英夫
      死亡後始登記為譚發祥所有，並非法所不許云云，惟查上
      開條文係於69年1 月23日增訂，並歷於84年7 月12日、
      90年9 月14日、99年6 月28日修正，而陳吳英夫死亡及系
      爭土地移轉登記時間係於65、66年間，要無上開條文之適
      用，譚發祥上開主張，亦非可採，併此敘明。
六、綜上所述，本件譚發祥依所有物返還請求權及不當得利規定
    、或租賃法律關係，請求陳吳嘉鳳拆屋還地及支付相當於租
    金之不當得利、租金等語，均無理由，應予駁回。陳吳嘉鳳
    依民法第767 條規定中段，請求譚發祥應將系爭土地，於66
    年3 月30日經高雄市政府地政處新興地政事務所以贈與為原
    因之所有權移轉登記予以塗銷，為有理由，自應准許。又本
    訴原告假執行之聲請亦因其訴被駁回而失所依附，併駁回之
    。
七、本件事證已臻明確，兩造所為之其他主張，陳述並所提之證
    據，經審酌後，認均與本件之結論無影響，爰不逐一論駁，
    併予敘明。
八、據上論結：本件原告之訴為無理由，反訴原告之訴為有理由
    ，分別依民事訴訟法第78條，判決如主文。
中    華    民    國    99    年    12    月    29    日
              民事鳳山分庭   審判長法  官  楊富強
                                   法  官  何悅芳
                                   法  官  張琬如
以上正本係照原本作成。
如對本判決上訴，須於判決送達後20日內向本院提出上訴狀。如
委任律師提起上訴者，應一併繳納上訴審裁判費。
中    華    民    國    99    年    12    月    29    日
                                   書記官  莊琇晴

司法院資訊處製作；財團法人民間司法改革基金會備份。
